【裁判字號】    90,上訴,2565
【裁判日期】    901205
【裁判案由】    偽造文書等
【裁判全文】
臺灣高等法院刑事判決                            九十年度上訴字第二五六五號
    上  訴  人  臺灣基隆地方法院檢察署檢察官
    被      告  甲○○
右上訴人因被告偽造文書案件，不服臺灣基隆地方法院九十年度訴字第七四號，中華
民國九十年六月六日第一審判決（起訴案號：臺灣基隆地方法院檢察署八十九年度偵
字四七七三第號）提起上訴，本院判決如左：
    主  文
原判決撤銷。
甲○○連續行使偽造私文書，足以生損害於他人，處有期徒刑柒月，緩刑參年。
    事  實
一、甲○○之父何隆盛於民國八十九年二月八日晚間亡故，甲○○明知何隆盛生前存
    放於如附表所示金融機構活期儲蓄帳戶內之存款已成為遺產之一部，且何隆盛並
    未授權其得以何隆盛名義於彼死後提領存款，竟基於意圖為自己不法所有及偽造
    私文書之概括犯意，於翌（九）日上午持何隆盛之印章一枚及存摺等件，先後前
    往上開金融機關，偽以何隆盛之名義，填具存摺類存款取款憑條（下稱「取款憑
    條」），並於其上盜蓋何隆盛印章，填載如附表所示之金額，持之向上開機構不
    知情之櫃員行使，使櫃員陷於錯誤而交付何隆盛上開帳戶內如附表所示之金額，
    足以生損害於何隆盛之其他繼承人及上開金融機關對存、提款管理之正確性。
二、案經甲○○之兄乙○○告發臺灣基隆地方法院檢察署檢察官偵查起訴。
    理  由
一、訊據被告甲○○對於附表所示時地以其亡父何隆盛名義填具取款憑條，並蓋用何
    隆盛印章，持之向金融櫃員行使，將何隆盛之遺產存款以提領現金及轉帳方式結
    清之事實坦承不諱，並有台北縣瑞芳地區農會八十九年十二月三十日北縣瑞農信
    字第○九六九號函所附存摺類存款憑條影本五紙（其中三紙係被告偽造，另二紙
    則係被告提領現金及轉帳所填具）、基隆郵局九十年十一月一日營000000
    00字第○○五號函所附提款單影本一紙，彰化商業銀行瑞芳分行九十年八月十
    三日彰瑞芳第一五七五號函所附提款單影本一紙、彰化商業銀行瑞芳分行九十年
    八月十三日彰瑞芳字第一五七五號函所附取款憑條影本一紙在卷可稽。惟辯稱，
    伊父在世時因身體欠佳，即委由伊全權處理該金融帳戶之存、提款事務，並曾交
    代可使用辦理後事，何隆盛去世當晚繼承人間有取得提領存款之共識，伊乃於翌
  日前往提款，並無偽造文書故意，且因遺產終須讓繼承人領取，伊之提領並不影
    響金融機關對存、提款管理之正確性云云。惟查：
  (一)按刑法「偽造文書印文罪」章係為保護文書在經濟交易與社會往來間之公共安全
    性及信用可靠性所設，所謂偽造文書故意，係指行為人對其所偽造者為文書，並
    進而決意偽造之主觀心態，包括直接故意與未必故意，至於行為人係出於何種意
    圖而偽造，在所不問。又「偽造文書罪，係著重於保護公共信用之法益，即使該
    偽造文書所載之作成名義人業已死亡，而社會一般人仍有誤認其為真正文書之危
    險，自難因其死亡阻卻犯罪之成立」，最高法院二十一年上字第二六六八號判例
    可資參照。被告明知其父何隆盛已過世，該存款即為遺產之一部，仍以何隆盛之
    名義填具取款憑條，並蓋用何隆盛印章，使前該機構櫃員誤認為何隆盛仍在世且
    有授權，即難謂無偽造文書之故意。
  (二)被告供稱，其父何隆盛生前設於上開機構帳戶之存、提款事務向來委其處理，並
    曾交代死後可用之辦理後事，何隆盛過世當晚，繼承人間有商量如何處理何隆盛
    之存款等情，雖據證人即被告之三哥何煌洲、三嫂何陳秀琴、大嫂何盧秀鳳，鄰
    居吳金忠、簡戊、簡清池等人於偵查 (見偵查卷第十九頁)及原審調查中（見
    原審卷第三十八至第四十二頁）證述、被告之姐陳何雪於偵查中 (見偵查卷第三
    十二頁背面)證稱如卷，然此僅足證明何隆盛允諾繼承人於其亡故後使用該筆存
    款辦理後事，尚與之有無於生前授權被告得於其亡故後以其名義提領存款乙節無
    涉。且徵諸被告於原審及本院調查審理時亦自承，是其兄弟間於何隆盛過世後始
    協議將其父存款領出等語（見原審卷第十四頁、第九十九頁、本院卷第六十頁）
    ，及證人何煌洲、何陳秀琴、何盧秀鳳等人皆一致證稱有關提領何隆盛帳戶內存
    款辦理後事一事，係於何隆盛過世當晚所討論而得等情以觀，益證被告之父何隆
    盛並未於生前授權被告得於彼死後逕以彼名義提領存款，則被告縱使事先曾就此
    事與其他繼承人商討，然被告逕自以冒用其父名義偽載取款憑條之方式，領取款
    項，亦無解其偽造私文書之刑責。
  (三)證人即當日負責辦理被告領款作業之臺北縣瑞芳地區農會雙溪辦事處出納李明萍
    於原審調查中固表示，何隆盛生前帳戶之存、提款向來由被告負責，當日亦知領
    款人為被告，而非何隆盛本人，然亦結證證稱，存戶死亡，繼承人如要領款，會
    要求提出死亡證明、存摺或存單、繼承系統表及其他繼承人的印鑑證明等文件，
    如果存款超過二十萬元，還要有繳納遺產稅的證明；且若知道何隆盛已過世，則
    不會同意被告提領存款等語（見原審卷第六十四頁、第六十五頁）。揆諸上開說
    明，被告明知隆盛已亡故，仍隱瞞此一事實而未向農會承辦櫃員表示，使該承辦
    人員誤認何隆盛仍然在世，且屬一般性之提款而被告獲得何隆盛之授權，因而交
    付帳戶內之存款予被告，其有施用詐術之行為，應堪認定。
  (四)次按「刑法第二百十條所稱足生損害於公眾或他人，以有損害之虞為已足，不以
    實際發生損害為要件」，最高法院著有四十三年度臺上字第三八七號判例可資參
    照。又農會存戶若已死亡，繼承人應依存款之繼承規定，檢附相關資料辦理，卷
    附臺北縣瑞芳地區農會九十年四月二十六日北縣瑞農信字第○五七六號函覆原審
    意見 (見原審卷第七十三頁)載之甚明，足認存戶繼承人若未據實陳報存戶死亡
    ，並檢具相關證明文件，農會自無交付存款予單一繼承人之可能，如此方足以杜
    絕日後因繼承產生之爭議。另按「證人之個人意見或推測之詞，不得作為證據」
    ，刑事訴訟法第一百六十條定有明文。證人李明萍雖另證稱就其個人瞭解，被告
    之行為應不會造成農會存、提款正確性受損云云，然此僅係個人意見，且觀諸證
    人李明萍證稱已歿存戶存款如超過二十萬元，繼承人另須提出繳（免）納遺產稅
    證明，始得具領存款之情，則被告刻意隱瞞何隆盛過世，並偽以何隆盛之名提領
    存款，使農會櫃員誤以為何隆盛仍在世，而未審查有無上開證明文件，自足以對
    其他繼承人及該等金融機關對存、提款管理之正確性造成損害。
  (五)另查被告供稱，其父何隆盛去世當晚，所有繼承人曾就何隆盛遺產辦理後事，並
    將餘款轉存入伊戶頭內，及遺產如何分配等情取得共識，證人乙○○當時也在場
    ，並未持反對意見，至何隆盛之遺產共分八份，扣除喪葬費及修建祖墳費用，每
    份為三十四萬元，乙○○分得十五萬元，係因乙○○先前有欠何隆盛錢，故繼承
    人間商議將之扣除等情，核與前開證人何煌洲、吳金忠、簡戊、何陳秀琴、何
    盧秀鳳等人之證述（見原審卷第四十一頁、第四十二頁）及陳何雪於偵查中證述
    情節（見偵查卷第二十二頁反面）大致相符，縱令乙○○事後主張分得遺產較其
    他繼承人為少，而僅係其他繼承人事後有無依協議履行之問題，惟觀諸上開證人
    所陳被告縱使事先曾與其他繼承人商討由其處理何隆盛遺產事宜，然被告未循正
    常繼承途徑辦理，逕自以冒用亡父之名義偽造取款憑條盜領存款行為，仍足生損
    害於其他繼承人，至為灼然。
  (六)公訴意旨雖認，被告上開犯行將使稅捐機關對於遺產稅課徵之正確性受有損害，
    然經原審依職權函詢臺灣省北區國稅局瑞芳稽徵所，該稽徵所表示何隆盛所留遺
    產總額，未達遺產稅核課標準，且縱令繼承人於被繼承人死後將被繼承人遺留金
    融機構存款領出，並不影響遺產稅之核定，有該稽徵所九十年三月二十六日北區
    國稅瑞芳資第九○○六七二七三號函附卷可參 (見原審卷第五十頁)，足認被繼
    承人遺產稅之課稅並不問所遺存款提領與否。揆此，被告上開犯行尚無生損害於
    稅捐稽徵機關對於遺產稅核課之正確性。綜上，本件事證明確，被告犯行堪以認
    定。
二、按金融機構為便利存款人取款，事先印妥任人索取填寫之取款憑條，係由存款人
    在取款憑條填寫金額等字樣並蓋章，足以表示提領存款之意思，係屬刑法第二百
    十條之私文書（最高法院四十九年台上字第一四○九號判例意旨參照）。被告明
    知何隆盛已死亡，竟偽以何隆盛之名義填寫取款憑條，蓋用何隆盛印章，使不知
    情之櫃員陷於錯誤而交付存款，足以生損害於其他繼承人及金融機關對存、提款
    管理之正確性，核其所為，係犯刑法第二百十六條、第二百十條之行使偽造私文
    書罪，及同法第三百三十九條第一項之詐欺取財罪。其盜蓋印章之行為，為偽造
    私文書之部分行為；又偽造私文書後持以行使，偽造之低度行為為行使之高度行
    為所吸收，均不另論罪。又被告於附表編號１之三次偽填存款憑條行為，依一般
    社會健全觀念，在時間差距上，各係難以強行分割，在刑法評價上，係視為數個
    舉動之接續施行，合為包括之一行為予以評價，為接續犯，應論以單純偽造私文
    書一罪（最高法院八十六年度臺上字第三二九五號判例意旨參照），公訴意旨認
    係一行為觸犯數罪名之想像競合犯，顯屬誤會。又被告先後三次行使偽造私文書
    、詐欺犯行，時間緊接，犯罪構成要件相同，顯係基於概括犯意為之，應各論以
    連續犯一罪，並依法加重刑。所犯上開行使偽造私文書及詐欺取財二罪間，有方
    法、目的之牽連犯關係，應從較重之連續行使偽造私文書罪處斷。公訴人起訴事
    實雖未敘及被告上開詐欺取財之犯行與如附表編號２、３所示之犯罪事實，然既
    與前開經起訴論罪之犯罪事實有連續犯或牽連犯之裁判上一罪關係，應為起訴效
    力所及，基於審判不可分，本院自應併予審究。
三、原判決據以論罪，固非無見。惟：(一)被告偽造私文書之犯行，足以生損害於其他
    繼承人之情事，已如前述，原審未為此項認定，自有違誤。(二)原審僅就附表編號
    １所示之犯罪事實為論斷，漏未審酌編號２、３所示之犯罪事實，顯有未洽。公
    訴人上訴意旨雖僅指摘原判決漏未論究附表編號３之部分而未敘及附表編號２之
    部分，仍為有理由，且原判決亦有上開可議之處，即屬無可維持，自應由本院撤
    銷改判。爰審酌被告上開犯行足以影響金融機關存、提款管理之正確性，其犯罪
    動機，併其犯後態度良好，及其智識程度、所生損害等一切情狀，量處如主文所
    示之刑。又被告前未曾受有期徒刑以上刑之宣告，有台灣高等法院檢察署刑事紀
    錄簡覆表附卷可參，其犯罪後已深知悔悟，經此教訓後，當知警惕，信無再犯之
    虞，因認其所宣告之刑，以暫不執行為適當，併予宣告緩刑三年，以勵來茲，而
    啟自新。至如附表所示之存款憑條，其上「何隆盛」之印文並非偽造，核無刑法
    第二百十九條所指偽造之印章、印文，且均非違禁物，復因行使後已屬上開金融
    機關所保有，自無宣告沒收之問題，附此說明。
據上論斷，應依刑事訴訟法第三百六十九條第一項前段、第三百六十四條、第二百九
十九條第一項前段，刑法第五十六條、第二百十六條、第二百十條、第三百三十九條
第一項、第五十五條、第七十四條第一款，罰金罰鍰提高標準條例第一條前段，判決
如主文。
本案經檢察官劉永清到庭執行職務。
中      華      民      國     九十     年     十二     月      五      日
                              臺灣高等法院刑事第二十庭
                                  審判長法  官  葉  麗  霞
                                        法  官  范  清  銘
                                        法  官  段  景  榕
右正本證明與原本無異。
如不服本判決應於收受送達後十日內向本院提出上訴書狀，其未敘述上訴之理由者並
得於提起上訴後十日內向本院補提理由書（均須按他造當事人之人數附繕本）。
                                        書記官  鐘  麗  芳
中      華      民      國     九十     年     十二     月      五      日
附錄：本案論罪科刑法條全文
刑法第二百十條：
偽造、變造私文書，足以生損害於公眾或他人者，處五年以下有期徒刑。
刑法第二百十六條：
行使第二百十條至第二百十五條之文書者，依偽造、變造文書或登載不實事項或使登
載不實事項之規定處斷。
刑法第三百三十九條第一項：
意圖為自己或第三人不法之所有，以詐術使人將本人或第三人之物交付者，處五年以
下有期徒刑、拘役或科或併科一千元以下罰金。


司法院資訊處製作；財團法人民間司法改革基金會備份。
